【裁判字號】    90,台上,189
【裁判日期】    900111
【裁判案由】    毒品危害防制條例
【裁判全文】
最高法院刑事判決                                  九十年度台上字第一八九號
    上  訴  人  甲○○
                乙○○
右上訴人等因毒品危害防制條例案件，不服台灣高等法院中華民國八十九年十月十六
日第二審判決（八十九年度上重訴字第一六號，起訴案號：台灣台北地方法院檢察署
八十七年度偵字第五六○六、九三九一號），提起上訴，本院判決如左：
    主  文
原判決關於甲○○、乙○○部分撤銷，發回台灣高等法院。
    理  由
本件原判決關於甲○○、乙○○部分，認定上訴人甲○○於民國八十七年一月間，因
張奎雄（經原審判處罪刑確定）至其台南市住處向其告稱有一批化學合成麻醉藥品安
非他命要運至台灣，有人肯運送就可獲得新台幣（下同）二百萬元之酬勞，甲○○受
張奎雄之委託後，適有上訴人乙○○向林寬玉借得「連發號」漁船欲至大陸地區購買
大陸地區所捕捉之漁貨回台販售牟利，乙○○並詢問甲○○是否願意投資一同前往，
甲○○見機不可失乃應允並告知乙○○有關運輸安非他命之事，嗣並告知張奎雄漁船
已有著落，惟等待漁船修復及辦理漁船噸位變更之事而有延遲，張奎雄乃受「齒仔」
之指示返台了解內情；八十七年二月間，甲○○帶張奎雄到澎湖縣馬公市觀看漁船作
業進行情形，並介紹乙○○予張奎雄，三人基於犯意之聯絡，擬於八十七年三月初由
乙○○、甲○○駕「連發號」漁船前往大陸廣東省汕頭市神泉港運送安非他命回台，
張奎雄於議定後即回大陸地區廣東省安排安非他命事宜，乙○○為能順利前往大陸地
區購買漁貨回台販賣，再找其姪子許圍及鄰居許嘉興一同前往（許圍及許嘉興二
人業經第一審判處罪刑確定），有關購買漁貨部分，甲○○投資十五萬元，許圍出
資三萬元，許嘉興出資十萬元，餘由乙○○負責；待漁船相關手續辦理完畢後，「連
發號」漁船即於八十七年三月七日上午七時四十分許自澎湖縣將軍嶼漁港出航，航向
汕頭市神泉港，次日下午二時抵達神泉港，甲○○以電話通知張奎雄已到神泉港；於
八十七年三月十二日，張奎雄及「齒仔」之小弟二人駕車載運以中型旅行箱一個及旅
行袋一個裝有安非他命鹽酸鹽（淨重三十九公斤六百七十二公克），張奎雄直接載到
神泉港附近，將前述裝有安非他命之旅行箱、袋各一個交給甲○○、乙○○，甲○○
、乙○○則利用許圍、許嘉興不在場亦不知情之機會，各自提旅行箱及旅行袋提上
「連發號」漁船，由乙○○將箱袋從前甲板之漁獲艙口丟入，擬與漁貨一併運返台灣
，張奎雄見裝有安非他命之旅行箱袋已落入漁獲艙內，即駕車離去，再由廣州搭飛機
，轉香港於三月十六日返回高雄等候安非他命及海洛因運回；乙○○嗣後再將裝有安
非他命之中型旅行箱及旅行袋移往漁獲艙與機艙油櫃間之夾層密室內；另於八十七年
三月十三日甲○○、乙○○復在神泉港向當地魚販採購白帶魚、黑鯧、花身魚、白口
魚、金線連魚、肉魚、花枝、軟舌等漁貨，合計二千九百八十五公斤（詳如原判決附
表所示），價值約四十萬元（折合人民幣十二萬元），裝載至「連發號」漁船，而許
圍、許嘉興二人明知上開漁貨係大陸地區所生產之漁貨，竟與甲○○、乙○○四人
基於走私管制物品之犯意聯絡，於八十七年三月十三日下午由神泉港啟程返台，於八
十七年三月十四日私運管制物品抵達台灣地區澎湖縣將軍嶼，次日下午一時三十分轉
駛台南市安平漁港，經法務部調查局台北市調查處（下稱台北市調處）人員會同台南
市警察局安平漁港分駐所檢查，在「連發號」漁船之漁獲艙與機艙油櫃間之夾層密室
查獲裝安非他命及海洛因之中型旅行箱、旅行袋各一只（其間有安非他命淨重三十九
公斤六百七十二公克，及張奎雄、甲○○、乙○○所不知之海洛因二包淨重十六點零
五公克），及扣得私運進口之大陸地區生產之漁貨（種類、重量詳如原判決附表所示
）等情。因將第一審不當之科刑判決撤銷，改判分別論處上訴人等共同非法運輸化學
合成麻醉藥品罪刑。固非毫無見地。
惟查：(一)、中華民國船舶非經主管機關許可，不得航行大陸地區，台灣地區與大陸地
區人民關係條例第二十八條第一項定有明文。本件原判決事實欄認定上訴人甲○○、
乙○○與張奎雄共同謀議自大陸地區走私化學合成麻醉藥品安非他命，決定由乙○○
、甲○○駕「連發號」漁船前往大陸廣東省汕頭市神泉港運送安非他命返台；另上訴
人甲○○、乙○○與許圍、許嘉興共同謀議走私管制物品大陸地區所生產之漁貨入
台販賣，竟於八十七年三月七日駕駛上述漁船自澎湖縣將軍嶼漁港出航，駛向汕頭市
神泉港私運漁貨及安非他命入台灣地區等情；倘使無訛，則上訴人甲○○、乙○○與
許圍、許嘉興等四人均明知未經主管機關許可，彼等所駕駛之「連發號」漁船（屬
中華民國船舶）不得航行至大陸地區，竟仍違反規定駕駛漁船航行至大陸地區私運管
制物品，即涉有台灣地區與大陸地區人民關係條例第八十條第一項罪責部分，上訴人
等似與許圍、許嘉興在共同謀議之範圍內，而分擔犯行，俱屬共同正犯，但原判決
未深入審究，未併論上訴人等犯該罪名，自有不適用法則之違誤。(二)、有罪判決書之
事實一欄，為判斷其適用法令當否之準據，法院應將依職權認定與論罪科刑有關之事
實，翔實記載，然後於理由內逐一說明其憑以認定之證據，並使事實認定與理由說明
，互相適合，方為合法。倘事實認定與理由說明，不相一致，或事實與理由欄內之記
載，前後齟齬，均屬判決理由矛盾之當然違背法令。原判決事實欄先記載「張奎雄見
裝有安非他命之旅行箱袋已落入漁獲艙內，即駕車離去，再由廣州搭飛機，轉香港於
三月十六日返回高雄等候安非他命及海洛因運回」，似認張奎雄已知悉旅行箱袋內已
有毒品海洛因，後又記載「張奎雄、甲○○、乙○○所不知之海洛因二包淨重十六點
零五公克」，其前後之記載已有矛盾。另記載「甲○○、乙○○復在神泉港向當地魚
販採購白帶魚、黑鯧、花身魚、白口魚、金線連魚、肉魚、花枝、軟舌等漁貨，合計
二千九百八十五公斤，價值約四十萬元，裝載至連發號漁船……經法務部調查局台北
市調查處人員會同台南市警察局安平漁港分駐所檢查……扣得私運進口之大陸地區生
產之漁貨（種類、重量詳如附表所示）」，則上開漁貨縱經查獲之警察機關變賣得款
，該款項仍屬上訴人等犯罪所得之物，然原判決理由內卻說明走私之漁貨中有花枝、
軟舌業已賣出，並非上訴人甲○○等人所有，亦有可議。又記載「甲○○見機不可失
乃應允，並告知乙○○有關運輸安非他命之事」，但其理由欄並未敘明其認定此部分
事實所憑之證據及認定之理由。原判決事實欄復記載「甲○○以電話通知張奎雄已到
神泉港，於八十七年三月十二日，張奎雄及『齒仔』之小弟二人駕車載運以中型旅行
箱一個及旅行袋一個裝有安非他命鹽酸鹽」，則張奎雄與「齒仔」之小弟間，已有共
同私運安非他命之犯意聯絡及行為分擔，自應論以共同正犯，原判決未論以共同正犯
，亦未於理由中說明；又原判決理由認定上訴人乙○○與「齒仔」之有犯意聯絡及行
為分擔，惟依卷內證卷資料觀之，上訴人乙○○與「齒仔」並未見過面，究竟上訴人
乙○○與「齒仔」在何時地如何有犯意之聯絡？原判決亦未於理由敘明，俱有判決理
由不備之違誤。(三)、有罪之判決書，對於被告有利之證據不採納者，應說明其理由，
為刑事訴訟法第三百十條第二款所規定。卷查原審共同被告張奎雄在台北市調處訊問
時供稱「我只認識甲○○一人，其他人都不認識，至於他們三人（指乙○○、許圍
、許嘉興）有無涉入此次走私行動，甲○○未告訴我，所以我並不清楚」（見偵查卷
第四頁背面末二行），在檢察官偵查中供稱「我請甲○○找船，但甲○○與乙○○如
何聯絡，我就不知道」（見偵查卷第一七一頁正面）；上訴人甲○○在檢察官偵查中
，經檢察官訊以「你和乙○○、張奎雄見面說什麼？」答稱「聊天而已，沒說什麼」
（見偵查卷第五十頁正面），檢察官又訊以「有無向乙○○說張奎雄找船要做什麼？
」答稱「沒有」（見偵查卷第一九九頁正面）各等語；依張奎雄、甲○○上開所述，
張奎雄、甲○○均未向上訴人乙○○談及共同自大陸地區走私安非他命入台之情事，
此屬有利於上訴人乙○○之證據，原判決不予以採納，未說明理由，亦嫌理由欠備。
以上諸端，或為上訴人等上訴意旨所指摘，或為本院得依職權調查之事項，應認原判
決關於上開部分有撤銷發回更審之原因。
據上論結，應依刑事訴訟法第三百九十七條、第四百零一條，判決如主文。
中      華      民      國     九十     年      一      月     十一     日
                              最高法院刑事第九庭
                                  審判長法官  曾  有  田
                                        法官  陳  宗  鎮
                                        法官  劉  介  民
                                        法官  孫  增  同
                                        法官  蕭  權  閔
      右正本證明與原本無異
                                              書  記  官
中      華      民      國     九十     年      一      月     十七     日


司法院資訊處製作；財團法人民間司法改革基金會備份。
